ACORDAO-COMPLETO-2339400

ACÓRDÃO 834/2019 ATA 3/2019 - SEGUNDA CÂMARA

VISTOS, relatados e discutidos estes autos de tomada de contas especial, com recurso de reconsideração interposto por Manoelina Pereira Medrado em face do Acórdão 10337/2017-TCU-Segunda Câmara.
ACORDAM os ministros do Tribunal de Contas da União, reunidos em sessão da 2ª Câmara, ante as razões expostas pela relatora, e com fundamento nos arts. 32, inciso I, e 33 da Lei 8.443/1992 em:
9.1. conhecer do recurso de reconsideração para, no mérito, dar-lhe provimento, conferindo ao subitem 9.2 do Acórdão 10337/2017-TCU-Segunda Câmara a seguinte redação:
"9.2. acatar as razões de justificativa apresentados pelo Sr. Carlos Alberto da Silva e pelas Sras. Manoelina Pereira Medrado e Janaína Cristina Machado;"
9.2. dar ciência desta deliberação à recorrente e ao Ministério do Turismo.

Recurso de reconsideração interposto por Manoelina Pereira Medrado em face do Acórdão 10.337/2017-TCU-2ª Câmara

Segunda Câmara

Ministério do Turismo.

3. Interessados/Responsáveis/Recorrentes:
3.1. Interessado: Ministério do Turismo (vinculador) (CNPJ 05.457.283/0001-19).
3.2. Responsáveis: Carlos Alberto da Silva (CPF XXX.797.948-XX), Fabiana Alves da Silva (CPF XXX.463.174-XX), Francisco Antônio dos Santos (CPF XXX.901.664-XX), Fundação de Cultura, Assistência Social e Saúde da Paraíba (CNPJ 07.630.669/0001-06), Janaína Cristina Machado Pinto (CPF XXX.652.921-XX) e Manoelina Pereira Medrado (CPF XXX.428.531-XX).
3.3. Recorrente: Manoelina Pereira Medrado (CPF XXX.428.531-XX).

13.1. Ministros presentes: Augusto Nardes (na Presidência), Raimundo Carreiro e Ana Arraes (Relatora).
13.2. Ministro-Substituto convocado: Marcos Bemquerer Costa.
13.3. Ministro-Substituto presente: André Luís de Carvalho.

ANA ARRAES

ministro Aroldo Cedraz.

Adoto como parte deste relatório a instrução elaborada na Secretaria de Recursos - Serur, que contou com a anuência dos dirigentes daquela unidade técnica (peças 95-97) :
"INTRODUÇÃO
1.	Trata-se de recurso de reconsideração interposto por Manoelina Pereira Medrado (peça 86) , em face do Acórdão 10337/2017-TCU-Segunda Câmara (peça 80) , de relatoria do Ministro Aroldo Cedraz, vazado nos seguintes termos:
ACORDAM os Ministros do Tribunal de Contas da União, reunidos em sessão da Segunda Câmara, ante as razões expostas pelo Relator, e com fundamento nos arts. 1º, inciso I; 16, inciso II, 18, da Lei 8.443, de 16 de julho de 1992, em:
9.1. acolher as alegações de defesa da Sra. Fabiana Alves da Silva, aproveitando-as em favor do Sr. Francisco Antônio dos Santos e da FCASS/PB, nos termos do art. 161 do Regimento Interno do TCU;
9.2. rejeitar as razões de justificativa apresentados pelo Sr. Carlos Alberto da Silva e pelas Sras. Manoelina Pereira Medrado e Janaína Cristina Machado, deixando, no entanto, de aplicar-lhes a multa prevista no art. 58, inciso II, da Lei 8.443/1992;
9.3. julgar regulares com ressalva as contas da Sra. Fabiana Alves da Silva, do Sr. Francisco Antônio dos Santos e da FCASS/PB, dando-lhes quitação.
HISTÓRICO
2.	Trata-se de tomada de contas especial instaurada pelo Ministério do Turismo (MTur) em desfavor da Fundação de Cultura, Assistência Social e Saúde da Paraíba (FCASS/PB) , de Fabiana Alves da Silva e de Francisco Antônio dos Santos, respectivamente, presidente e tesoureiro da Fundação, em decorrência de irregularidades na documentação exigida para prestação de contas do Convênio 307/2010, cujo objeto consistia em incentivar o turismo, por meio do evento "10º Forró Mais".
2.1.	O ajuste teve vigência entre 7/5 a 12/9/2010, com prazo de 30 dias para apresentação da prestação de contas, previsão de recursos de R$ 556.000,00 para a execução do objeto, dos quais R$ 500.000,00 seriam repassados pelo concedente e R$ 56.000,00 corresponderiam à contrapartida da convenente.
2.2.	Em suma, constatou-se emissão de pareceres favoráveis à aprovação do plano de trabalho e assinatura do termo de convênio ocorridas às vésperas do início da vigência, o que teria ocasionado uma incompatibilidade entre o cronograma de execução e o repasse dos recursos federais, efetuado somente em setembro de 2010, mais de quatro meses após a realização do evento (Peça 2, p. 75) .
2.3.	Além da citação dos responsáveis, foi realizada a audiência de gestores do MTur que atuaram na aprovação do convênio: Janaína Cristina Machado Pinto Amazonas, ex-Coordenadora Geral de Análise de Projetos, Manoelina Pereira Medrado, Consultora Jurídica à época dos fatos (ora recorrente) , e Carlos Alberto da Silva, ex-Secretário Nacional de Políticas do Turismo.
2.4.	A defesa da ora recorrente não foi acolhida, nos seguintes termos (voto condutor à peça 81, p. 4) :
28. Suas justificativas não foram acolhidas, pois houve entendimento da unidade técnica no sentido de que é razoável afirmar que era exigível conduta diversa daquela que a responsável adotou, posto que tinha o conhecimento da necessidade de que fosse observada a correlação temporal entre as etapas de execução física do objeto e os repasses dos recursos, consideradas as circunstâncias que a cercavam. A ciência da data do evento era suficiente para a não celebração do termo, ou, ao menos, para ressalvas a respeito. Assim defende que a conduta omissiva e negligente por parte da responsável no presente caso concreto está apta a ensejar a aplicação da sanção indicada pelo inciso II do art. 58 da Lei 8.443/1992.
2.5.	O Exmo. Ministro-Relator a quo acolheu proposta do MPTCU, e deixou de aplicar multa aos gestores, o que foi acompanhado pela Câmara Julgadora (peça 81, p. 2-3) :
17. Por fim, em complemento à análise da Secex-PR, o Parquet diz perceber que o convênio em apreço, celebrado no intuito de custear festival programado para ocorrer entre 7 e 9/5/2010 (Peça 2, p. 7) , obteve pareceres técnico e jurídico favoráveis às vésperas do início do evento (Peça 2, p. 35-53) e que, devido a circunstâncias similares, a denotar superficialidade em suas análises prévias, os agentes públicos do MTur incluídos neste processo já foram sancionados anteriormente, como a própria unidade técnica destacou, no âmbito do TC Processo 033.184/2015-1 (v.g. Acórdão 13230/2016-TCU-Segunda Câmara) . Considerando que as impropriedades detectadas naqueles autos ocorreram no mesmo período em que as ora examinadas, e por se tratarem de fatos da mesma natureza, pugna pela não aplicabilidade de nova sanção a esses gestores.
18. Manifesto minha concordância com a análise e propostas oferecidas pelo Ministério Público junto a Este Tribunal, cujo conteúdo, por percuciente, incorporo às minhas razões de decidir no presente processo, sem prejuízo das considerações a seguir aduzidas.
2.6.	As contas dos responsáveis pelo convênio foram aprovadas, com ressalva, e os gestores tiveram as defesas rejeitadas, mas não houve aplicação de multa, pois já haviam sido sancionados no TC 33.184/2015-1.
2.7.	Neste momento, examina-se mérito do recurso de reconsideração da então consultora jurídica do MTur, Manoelina Pereira Medrado.
ADMISSIBILIDADE
3.	O exame preliminar de admissibilidade às peças 88-89 propôs receber o expediente como mera petição, em especial pela ausência de sucumbência. A proposta não foi acolhida pela Relatora ad quem, que acompanhou parecer do MPTCU à peça 91 e conheceu do recurso, nos termos do despacho de peça 94.
MÉRITO
4.	Constitui objeto do recurso verificar se a jurisprudência atual deste Tribunal (adotada a partir dos Acórdãos 1.948/2017 e 2.064/2017, ambos do Plenário) e as normas aplicáveis ao advogado público permitem acatar as justificativas apresentadas pela gestora.
5. 	Da jurisprudência deste Tribunal sobre o tema e das normas aplicáveis ao advogado público
5.1.	A recorrente argumenta que não possuía competência para aferir a irregularidade tratada nos presentes autos (incompatibilidade entre o cronograma de execução do convênio e o repasse dos recursos federais) . Tal aspecto se restringia à área técnica do órgão.
5.2.	Registra que o artigo 131 da Constituição Federal/1988 regula sua atuação sob o prisma estritamente jurídico, não admitindo que adentre sobre o juízo de conveniência e oportunidade dos atos administrativos, em especial sobre aspectos de natureza técnico-administrativo.
5.3.	Transcreve dispositivo da Lei Complementar 73/1993 (Lei Orgânica da Advocacia-Geral da União) , da Lei 8.666/1993 (Lei de Licitações) , e da Portaria Interministerial MPOG/MF/CGU 127/2008, para sustentar que a competência dos advogados públicos abrange apenas exame prévio e conclusivo sobre minutas de convênio, o que não vincula a Administração (que age de acordo com seu poder discricionário) . Ressalta, ainda, que sua atuação se restringe aos aspectos jurídico-formais.
5.4.	Afirma que seu parecer jurídico foi alicerçado em doutrina, jurisprudência, lei e no entendimento deste TCU, não havendo dolo, culpa, erro grave ou outro elemento capaz de evidenciar má-fé, negligência, imprudência ou imperícia.
5.5.	Cita o Acórdão 7307/2013-TCU-Primeira Câmara, que apurou "questões idênticas às aqui debatidas", e que ao final acolheu as suas razões de justificativa.
5.6.	Assevera, de qualquer modo, que advertiu a área técnica do MTur quanto à necessidade de observar a correlação temporal entre as etapas de execução física e o repasse dos recursos, com base em entendimento desta Corte nos Acórdão 2066/2006-TCU-Plenário e 1.852/2006-TCU-2ª Câmara.
5.7.	Aponta que a Unidade Técnica de Origem entendeu que houve infração aos artigos 42, caput, e 54, II, da Portaria Interministerial 127/2008, na manifestação jurídica da recorrente. No entanto, sustenta que os dispositivos em questão regulam atos referentes à liberação de recursos, o que somente poderia ser avaliado após o seu parecer (que tratou da formalização do convênio) . Defende que falhas no cronograma de execução física e repasse de recursos somente poderiam ser observadas a posteriori, e argumenta que era constante o atraso na liberação de recursos à época, por contingenciamentos impostos pela Casa Civil da Presidência.
5.8.	Assinala que o artigo 30, VI, da Portaria Interministerial 127/2008 previa a possibilidade de prorrogação da vigência do convênio, quando houvesse atraso na liberação dos recursos. Assim, eventual desencontro entre o cronograma de execução física e o repasse de recursos poderia ser solucionado após a celebração do convênio.
5.9.	A recorrente registra que o Acórdão 1948/2017-TCU-Plenário, prolatada em sede de monitoramento e de relatoria do Ministro Vital do Rêgo, reconheceu avanços na gestão interna do MTur.
5.10.	Destaca trechos do julgado, incluindo recomendação desta Corte para que as boas práticas fossem disseminadas entre os demais órgãos do Poder Executivo (item 9.2 do Acórdão) :
9.2. recomendar ao Ministério do Planejamento, Orçamento e Gestão (MPOG) e ao Ministério da Transparência e Controladoria-Geral da União (CGU) , com fundamento no art. 250, inciso III, do Regimento Interno do TCU, que divulguem os avanços e as boas práticas apontados neste relatório, que julgarem pertinentes, para demais órgãos da Administração Pública;
5.11.	Aduz que nesse julgado foi reconhecido que a irregularidade aqui tratada era uma falha sistêmica da administração pública, nos anos de 2006 a 2010, abrangendo outros órgãos que realizavam transferências voluntárias.
5.12.	Com base nesse contexto, o Tribunal teria considerado que a atuação dos gestores à época estava dentro da normalidade para o período, não sendo possível exigir conduta diversa (o que afastaria, ainda, a necessidade de realizar audiência ou aplicar multas em processos similares) .
5.13.	Nesse sentido, cita que a mesma conduta apurada nestes autos lhe foi atribuída no âmbito do TC 10.643/2010-9, e naquela oportunidade teve suas justificativas acatadas por meio do Acórdão 2064/2017-TCU-Plenário, de relatoria do Ministro Bruno Dantas.
5.14.	Considera contraditório que o Tribunal tenha rejeitado as suas justificativas, mesmo reconhecendo a boa e regular aplicação dos recursos no convênio examinado nestes autos.
5.15.	Por fim, registra que não lhe foi aplicada multa nestes autos, por já ter sido penalizada no âmbito do TC 33.184/2015-1, que tratou de fatos da mesma natureza e no mesmo período.
5.16.	Neste ponto, informa que interpôs recurso contra a decisão condenatória e colaciona instrução técnica desta Secretaria de Recursos à peça 86, p. 30-53, e parecer do MPTCU (peça 86, p. 54-55) , que propõem dar provimento a seu recurso e reformar o Acórdão 13230/2016-TCU-Segunda Câmara, para afastar a multa que lhe foi aplicada no processo em referência.
Análise
5.17.	A recorrente apresenta argumentos que merecem acolhida, com a consequente reforma do julgado recorrido.
5.18.	De início, relevante destacar que a competência para examinar a irregularidade tratada nestes autos também alcançava o parecer da consultoria jurídica do MTur.
5.19.	Conforme normativos citados pela própria recorrente, o advogado público deve se manifestar quanto ao cumprimento de aspectos jurídico-formais nas celebrações de convênios (Lei Orgânica da Advocacia-Geral da União, Lei de Licitações, e Portaria Interministerial MPOG/MF/CGU 127/2008) . E a Portaria Interministerial em referência, no seu artigo 22, estabelecia a obrigação de analisar a viabilidade e adequação do plano de trabalho aos objetivos da avença:
Art. 22. O Plano de Trabalho será analisado quanto à sua viabilidade e adequação aos objetivos do programa e, no caso das entidades privadas sem fins lucrativos, será avaliada sua qualificação técnica e capacidade operacional para gestão do instrumento, de acordo com critérios estabelecidos pelo órgão ou entidade repassador de recursos. (grifo acrescido) 
5.20.	Portanto, examinar a incompatibilidade entre o cronograma de execução do convênio e o repasse dos recursos federais era aspecto jurídico-formal que deveria ter sido avaliado pelo parecer jurídico da recorrente.
5.21.	Superado esse ponto, ainda que se entenda que um ambiente de falha sistêmica na administração pública não seja motivo para afastar responsabilidades de gestores, é de se reconhecer a evolução da jurisprudência desta Corte sobre a matéria.
5.22.	Não obstante, vislumbra-se que o acórdão recorrido não incorporou o entendimento exposto no Acórdão 2064/2017-TCU-Plenário, que tratou de auditoria com o objetivo de verificar a regularidade nas transferências voluntárias de recursos oriundos do MTur e do Ministério da Ciência, Tecnologia e Inovação, cujos convênios tinham por objeto o patrocínio de eventos.
5.23.	No referido caso, a recorrente foi responsável por emitir parecer jurídico favorável à celebração de convênios com cronogramas de execução e vigências incompatíveis com as datas de realização dos respectivos eventos, tendo sido acolhidas suas razões de justificativa.
5.24.	A unidade instrutora rejeitou as defesas apresentadas pelos gestores, que não teriam o condão de esclarecer as irregularidades encontradas, propondo ainda a aplicação da multa prevista no art. 58, inciso II, da Lei 8.443/1992 para todos os responsáveis arrolados, além de recomendações ao Ministério do Turismo para aprimoramento de seus controles internos.
5.25.	O Ministro-Relator Bruno Dantas, no entanto, acompanhado pelo Plenário, divergiu do encaminhamento proposto, por entender que entre os anos de 2006 a 2010 o problema fazia parte de uma conjuntura sistêmica, comum inclusive a vários ministérios, e que a melhoria na gestão do MTur, com aperfeiçoamento de diversos normativos, resultou na prevenção de ocorrências como a do presente processo.
5.26.	Transcreve-se excerto do voto condutor do Acórdão 2064/2017-TCU-Plenário para evidenciar a conclusão pelo acolhimento das razões de justificativa dos responsáveis:   
9. Vale lembrar que se trata aqui de convênios firmados em 2006, 2007, 2008 e 2009, período após o qual houve profunda evolução nos normativos regulamentadores e nas rotinas de trabalho atinentes à celebração, ao acompanhamento e à prestação de contas de avenças dessa natureza, e é nesse contexto que entendo devam ser analisadas as ocorrências aqui relatadas.
 (...) 
12. Ressalto que meu posicionamento no sentido de acolher as razões de justificativa dos responsáveis abarca todos os servidores técnicos e as autoridades ouvidos em audiência, seguindo entendimento esposado em recente decisão prolatada por este Tribunal, Acórdão 1948/2017-TCU-Plenário, motivo pelo qual faço uma análise única e conjunta de todo o processo, sem prejuízo de tecer comentários individuais sobre argumentos que mereçam um destaque especial.
 (...) 
16. Além disso, também foi recorrente nos convênios em exame a assinatura dos instrumentos em datas muito próximas da data prevista para o início do evento, acarretando que o repasse de recursos federais acontecesse posteriormente à execução do objeto. A formalização de convênios às vésperas dos eventos, por óbvio, compromete o planejamento das ações e a execução do objeto.
17. Porém, embora não desejável, tal prática era bastante comum aos instrumentos firmados naquela época, tanto que em 2008 foi editada a Portaria Interministerial 127/2008 prevendo que, caso a Administração desse causa ao atraso nos repasses, ficaria obrigada a prorrogar "de ofício" a vigência do respectivo termo antes do seu término, limitada a prorrogação ao exato período do atraso verificado (inciso VI, do art. 30, da Portaria Interministerial 127/2008, que, à época, atualizou dispositivo similar então previsto no inciso IV, do art. 7º, da IN/STN 1/1997) .
18. Vale acrescentar que o repasse de recursos federais para fins de ressarcimento de despesas já pagas, em decorrência da assinatura dos convênios em datas muito próximas às datas previstas para o evento, é atualmente regulamentada pela Portaria Interministerial 424/2016, arts. 27 e 52.
19. Tais como essas, as ocorrências imputadas nas audiências dos responsáveis constituem-se falhas sistêmicas que permeavam, nos anos de 2006 a 2010, com melhorias iniciando-se a partir de 2010, todo o processo de análise das propostas apresentadas, de acompanhamento da execução dos convênios e de exame das prestações de contas. Aliás, tais falhas não eram exclusivas do MTur, perpassavam todos os órgãos da Administração Pública Federal que realizavam 
 (...) 
22. Portanto, entendo que a atuação dos pareceristas técnicos e jurídicos no processo de análise das propostas que resultaram na assinatura dos convênios objeto da presente fiscalização se deu dentro da normalidade aceita para a época, conquanto hoje esteja evidente que não ocorreu de acordo com as melhores práticas possíveis.
23. Embora tenham sido citados pela unidade instrutora alguns precedentes deste Tribunal que tenham responsabilizado servidores dos órgãos concedentes por fragilidades praticadas na assinatura de convênios, alinho-me com o entendimento esposado em recente deliberação desta Corte de Contas, Acórdão 1948/2017-TCU-Plenário, que tratou de monitoramento para verificar o cumprimento e avaliar o impacto das deliberações deste Tribunal na gestão do MTur. Um dos pontos analisados em tal processo (talvez o principal) foi justamente a deficiência nas análises técnicas de propostas de convênios para eventos.
 (..) 
31. Ante os fatos até aqui relatados, percebe-se que, ao longo do período analisado, houve, de fato, importantes mudanças institucionais no MTur, que resultaram na alavancagem da qualidade de sua gestão interna e em seu amadurecimento organizacional. Não resta dúvida, como já dito, que tal avanço foi impulsionado, em grande medida, pela intensa ação deste Tribunal.
32. Com efeito, a incorporação, por parte do Ministério do Turismo, em seus inúmeros normativos das diversas determinações e recomendações expedidas por este Tribunal ao longo desses quase dez anos evidencia tal fato.
25. Assim, reitero meu posicionamento de que os problemas relatados no presente processo revelam, mais do que irregularidades pontuais relacionadas a convênios específicos, uma deficiência na forma como tais procedimentos eram analisados à época dos convênios em questão, que, conforme apontado pelo Acórdão 1948/2017-TCU-Plenário, pode encontrar-se em vias de superação. Vale dizer, diante daquele contexto, não julgo razoável exigir conduta diversa dos responsáveis. Nessa mesma linha, tenho me baseado no referido precedente para deixar de acolher propostas de audiência e de aplicação de multas a agentes públicos de órgãos concedentes em razão de falhas praticadas na assinatura de convênios nesse contexto fático, sem prejuízo de que, caso evidenciados indícios de fraude e má-fé no caso concreto, outro encaminhamento possa ser adotado. A propósito, cito os processos Processo 019.614/2015-2 e Processo 015.832/2015-5, cujos acórdãos acolheram minha proposta.
5.27.	Além desse precedente, identificou-se o Acórdão 1526/2018-TCU-Segunda Câmara, de relatoria do Ministro José Múcio Monteiro, que apreciou recursos de reconsideração interpostos por gestores do MTur (incluindo a recorrente) contra decisão que lhes aplicaram multa por irregularidades na gestão de convênio celebrado no exercício de 2010, cujo excerto do voto condutor transcreve-se:
4. A Serur, colacionando recentes deliberações deste Tribunal, em especial os Acórdãos 2.064/2017 e 1.948/2017, ambos do Plenário, em que se reconheceu a prática que ensejou as presentes condenações como uma falha sistêmica recorrente no MTur, durante os exercícios de 2006 a 2010, propôs a reforma do julgado combatido para tornar insubsistentes as multas.
5. O MP/TCU, aderindo a esse posicionamento, reviu parcialmente sua manifestação anterior, para considerar os mencionados precedentes e "relevar a irregularidade referente à assinatura de pareceres e do próprio convênio em data próxima ao início da vigência, conforme decidido do Acórdão 2064/2017-TCU-Plenário".
6. Passo a decidir. Os recorrentes Carlos Alberto da Silva, Janaína Cristina Machado Pinto Amazonas e Manoelina Pereira Medrado ocupavam, à época, respectivamente, as funções de secretário nacional de políticas de turismo, coordenadora-geral de projetos e consultora jurídica, todos do MTur. A conduta que gerou a responsabilização do primeiro foi a de ter assinado a avença, e, a das últimas, a emissão de pareceres técnico e jurídico favoráveis à celebração do ajuste, em data próxima à do início de sua vigência.
7. Conforme sopesaram a Serur e o MP/TCU, com base nos julgados indicados, a desconformidade em exame demonstrou-se prática reiterada no órgão em período que abrange os atos inquinados. Por esse motivo, esta Corte, a teor dos precedentes colacionados, sem minimizar a gravidade desse modo de agir, reconheceu a inexigibilidade de conduta diversa dos gestores, afastando as punições que lhes seriam aplicadas em um contexto diverso, isto é, caso fossem situações isoladas.
8. É de se perceber que na situação em que se encontravam os responsáveis, diante do desacerto sistêmico, não havia espaço de deliberação para que agissem de modo diverso, motivo pelo qual acato as manifestações anteriores, no sentido de dar provimento ao pleito dos recorrentes e afastar a reprimenda que lhes foi aplicada. Além disso, o presente encaminhamento impõe-se por medida de isonomia, dado o tratamento que vem se dando a gestores em situação similar.
9. Frise-se que se trata de medida excepcional, respeitante a um cenário específico de conturbação institucional, como, também, a um período determinado, de tal sorte que não goza o MTur de prerrogativas não extensíveis ao restante da Administração, a teor das determinações de melhorias urgentes. Neste sentido, por exemplo, foi encaminhada recentemente a esta Corte pelo atual Ministro do Turismo uma cartilha elaborada para orientar entes interessados em firmar convênios para a realização de eventos geradores de fluxos turísticos, no intuito de dar maior transparência e controle a essas ações.
Do exposto, acolho a proposta da Serur e do MPTCU, no sentido de dar provimento aos recursos, e voto por que o Tribunal adote o acórdão que ora submeto à Segunda Câmara.
5.28.	Dessa forma, muito embora haja alguns precedentes deste Tribunal que responsabilizaram servidores dos órgãos concedentes por fragilidades praticadas na assinatura de convênios, o entendimento adotado a partir do Acórdão 1948/2017-TCU-Plenário, da relatoria do Ministro Vital do Rêgo, promoveu um realinhamento jurisprudencial na direção de um novo entendimento acerca de casos como o que ora se analisa.
5.29.	Não é demais acrescentar que, por meio dos Acórdãos 8.786/2017, 8.787/2017 e 5.834/2018, todos da 1ª Câmara e da relatoria do Ministro Bruno Dantas, este Tribunal decidiu pela desnecessidade de realização de audiências dos gestores à época, porque considerou que  "os problemas apontados pelo Representante do MP/TCU revelam (...) uma falha sistêmica vivenciada pelo órgão à época do convênio em questão, que, conforme apontado pelo Acórdão 1948/2017-TCU-Plenário, pode encontrar-se em vias de superação".
5.30.	A recorrente, por fim, colaciona a instrução técnica e o parecer do MPTCU elaborados no âmbito do TC 33.184/2015-1. No processo em referência, a gestora foi condenada em multa pelos mesmos fatos aqui examinados e no mesmo período. Em grau de recurso, a proposta da Serur e o parecer do Parquet convergiram no sentido de afastar a multa aplicada.
5.31.	Nesse ponto, também cabe razão à recorrente. O processo em questão foi julgado por meio do recente Acórdão 1526/2018-TCU-Segunda Câmara, de relatoria do Ministro José Múcio, e resultou no afastamento da multa aplicada, nos termos da nova jurisprudência sobre a matéria destacada nesta instrução.
5.32.	Pelo exposto, para manter a coerência jurisprudencial, e tendo como balizador a isonomia de tratamento em casos análogos, é forçoso reconhecer que o presente recurso de reconsideração deve ser conhecido, e, no mérito, provido, para reformar o acórdão recorrido, no sentido de tornar insubsistente o item 9.2 em relação à recorrente.
5.33.	A alteração jurisprudencial abrangeu todos os gestores do MTur no período, desde os pareceristas jurídico e técnico até aqueles que exerciam cargos executivos e assinaram os ajustes. Com fundamento no artigo 281 do Regimento Interno, em face das circunstâncias objetivas em exame, a proposta de provimento ao recurso deve ter seus efeitos estendidos para Janaína Cristina Machado Pinto Amazonas, ex-Coordenadora Geral de Análise de Projetos, e Carlos Alberto da Silva, ex-Secretário Nacional de Políticas do Turismo, que também tiveram as suas defesas rejeitadas por esta Corte no item 9.2 do acórdão recorrido.
CONCLUSÃO
6. 	Da análise, a partir do exame da nova jurisprudência adotada por esta Corte para casos análogos, impõe-se tornar insubsistente o item do acórdão recorrido que rejeitou as razões de justificativa da então Consultora Jurídica do MTur. E com fundamento no artigo 281 do Regimento Interno, a proposta deve ser estendida aos demais gestores do Mtur mencionados no item 9.2 do acórdão recorrido.
PROPOSTA DE ENCAMINHAMENTO
7.	Ante o exposto, submete-se o presente exame à consideração superior, propondo-se, com fundamento nos artigos 32, inciso I, e 33 da Lei 8.443/1992:
	a)  conhecer do recurso e, no mérito, dar-lhe provimento, para tornar insubsistente o item 9.2 do acórdão recorrido;
	b) dar ciência da decisão à recorrente e aos demais interessados.
	TCU/Secretaria de Recursos, em 8/8/2018."
2.	O Ministério Público junto ao Tribunal - MPTCU anuiu à proposta da Serur de conhecer do recurso e, no mérito, dar-lhe provimento para tornar insubsistente o subitem 9.2 do acórdão recorrido, nos seguintes termos (peça 99) :
	"Diante dos elementos constantes dos autos, este representante do Ministério Público de Contas da União manifesta-se concorde com a proposição oferecida pela Secretaria de Recursos (Serur) , em pareceres uniformes (peças 95-97) , no sentido de conhecer do recurso apresentado pela Sra. Manoelina Pereira Medrado (peça 86) , para, no mérito, dar-lhe provimento. Todavia, somos do entendimento de que singelo ajuste deve ser promovido na proposta de encaminhamento (peça 95, p. 7) , a fim de harmonizá-la com a melhor técnica processual, de modo que, em vez de tornar insubsistente o item 9.2 do aresto recorrido, seja ele objeto de modificação, a título de reforma da decisão adversada, operada por meio da impugnação sub examine, passando, pois, o aludido item a contar com a seguinte redação: 
'9.2. acolher as razões de justificativa apresentadas pelo Sr. Carlos Alberto da Silva e pelas Sras. Manoelina Pereira Medrado e Janaína Cristina Machado Pinto Amazonas.'"
É o Relatório.

Danilo Coura Mariz (OAB/PB 18.625) e outro representando Fabiana Alves da Silva.

Procurador Rodrigo Medeiros de Lima.

TOMADA DE CONTAS ESPECIAL. CONVÊNIO. PARECER JURÍDICO FAVORÁVEL À CELEBRAÇÃO DE AJUSTE SEM TEMPO HÁBIL PARA SUA EXECUÇÃO. CONDUTA OMISSIVA E NEGLIGENTE. REJEIÇÃO DA DEFESA. RECURSO DE RECONSIDERAÇÃO. CONHECIMENTO. PROVIMENTO. APROVEITAMENTO DOS EFEITOS DO APELO A OUTROS RESPONSÁVEIS.

TOMADA DE CONTAS ESPECIAL (TCE)

Secretaria de Recursos - Serur.

Atendidos os requisitos de admissibilidade, cabe ratificar o conhecimento do recurso de reconsideração (peça 94) interposto por Manoelina Pereira Medrado em face do subitem 9.2 do Acórdão 10337/2017-TCU-Segunda Câmara, que rejeitou suas razões de justificativa, sem lhe infligir multa.
Na origem, este feito trata de tomada de contas especial instaurada pelo Ministério do Turismo - MTur em desfavor da Fundação de Cultura, Assistência Social e Saúde da Paraíba - FCASS/PB diante de irregularidades na documentação exigida para prestação de contas do Convênio 307/2010, cujo objeto consistiu em incentivar o turismo por meio do evento "10º Forró Mais".
Em suma, constatou-se emissão de pareceres favoráveis à aprovação do plano de trabalho e à assinatura do termo de convênio ocorridas às vésperas do início da vigência, o que teria ocasionado incompatibilidade entre o cronograma de execução e o repasse dos recursos federais, efetuado somente em setembro de 2010, mais de quatro meses após a realização do evento.
Em função disso, as pareceristas Janaína Cristina Machado Pinto, ex-coordenadora-geral de Análise de Projetos, Manoelina Pereira Medrado, consultora jurídica à época dos fatos (ora recorrente) , e Carlos Alberto da Silva, ex-secretário nacional de Políticas do Turismo, foram chamados em audiência. Os demais gestores envolvidos não sofreram sanções, pois apresentaram nova documentação hábil a comprovar as despesas objeto da TCE; justificaram ter atuado com base em parecer favorável (cuja autora é a ora recorrente) ; e ainda foram sancionados em outro processo por conduta similar.
Em síntese, a recorrente Manoelina Pereira Medrado argumentou que: não possuía competência para aferir a irregularidade tratada nos autos; sua função não permitiria fazer juízo de conveniência e de oportunidade de atos administrativos; sua atuação se restringiria aos aspectos jurídicos formais; em seu parecer não se poderia evidenciar má-fé, negligência, imprudência ou imperícia; outros julgados desta Corte haviam acolhido suas razões de justificativa em indícios de irregularidade similares; a irregularidade tratada nestes autos somente poderia ser identificada a posteriori; a irregularidade tratada nestes autos seria falha sistêmica da Administração Pública nos anos de 2006 a 2010. Dessa forma, o TCU teria reconhecido que não poderia exigir conduta diversa da dos gestores à época.
A Secretaria de Recursos - Serur, em sua análise, concluiu que examinar a incompatibilidade entre o cronograma de execução do convênio e o repasse dos recursos federais era aspecto jurídico-formal que deveria ter sido avaliado pelo parecer jurídico da recorrente (peça 95, p. 4) . Apesar disso, aquela unidade técnica propôs dar provimento ao recurso para tornar insubsistente o subitem 9.2 do Acórdão 10337/2017-TCU-Segunda Câmara,  pois entendeu que houve evolução da jurisprudência desta Corte de Contas sobre a matéria: se por um lado haveria julgados que teriam condenado responsáveis por irregularidades similares à destes autos, recentemente outros teriam considerado que ambiente de falha sistêmica na Administração Pública seria motivo para afastar a responsabilidade; a Serur se alinhou a esse segundo grupo de julgados.
O Ministério Público junto ao Tribunal - MPTCU concordou com as propostas da Secretaria de Recursos do TCU.
Alinho-me, pois, às propostas para conhecer do recurso e dar-lhe provimento, entretanto utilizando argumentos diferentes, os quais passo a detalhar.
Verifiquei datar de 30/3/2010 a documentação a qual compõe o convênio (peça 23, p. 37-39) , demonstrando que todo o trâmite para o repasse dos recursos federais para a realização do "10º Forró Mais" já havia se iniciado há vários dias do começo do show, ocorrido em 7/5/2010.
 Adicionalmente, consta dos autos nota de empenho para o "10º Forró Mais" (peça 23, p. 83-84) previamente à assinatura do parecer da recorrente, evidenciando ausência de nexo causal dessa peça jurídica com a incompatibilidade entre o cronograma de execução e o repasse dos recursos federais para o show; é que, a partir da existência da referida nota de empenho, o recurso federal poderia estar disponível para o evento em poucos dias. Assim, a recorrente tem razão ao afirmar que essa incompatibilidade só poderia ser conhecida a posteriori e não teria relação com seu parecer, mas, sim, com a dinâmica da execução financeira do Ministério do Turismo. Nesse cenário, não resta devidamente caracterizada culpa, erro grosseiro ou má-fé a sustentar censura da conduta da parecerista jurídica.
Por fim, com fundamento no art. 161 do Regimento Interno do TCU, a defesa apresentada por Manoelina Pereira Medrado será aproveitada a Janaína Cristina Machado Pinto e Carlos Alberto da Silva no que concerne às circunstâncias objetivas, afastando suas responsabilidades.
	Ante o exposto, VOTO por que seja aprovada a minuta de deliberação que submeto a este Colegiado.
TCU, Sala das Sessões Ministro Luciano Brandão Alves de Souza, em 12 de fevereiro de 2019.
ANA ARRAES 
Relatora